【裁判字號】    99,選訴,40
【裁判日期】    990929
【裁判案由】    違反公職人員選舉罷免法等
【裁判全文】
臺灣彰化地方法院刑事判決              99年度選訴字第40號
公  訴  人  臺灣彰化地方法院檢察署檢察官
被      告  丙○○
            丁○○
上開二人共同
指定辯護人  本院公設辯護人甲○○
上列被告等因違反公職人員選舉罷免法等案件，經檢察官提起公
訴（98年度選偵字第172 及99年度選偵字第4 號），本院判決如
下：
    主  文
丙○○共同對於有投票權之人，交付賄賂，而約其投票權為一定
之行使，處有期徒刑壹年拾月，緩刑肆年，並應向公庫支付新臺
幣貳拾萬元，褫奪公權年。
丁○○共同對於有投票權之人，交付賄賂，而約其投票權為一定
之行使，處有期徒刑壹年柒月，緩刑肆年，並應向公庫支付新臺
幣拾萬元，褫奪公權年。又有投票權之人，收受賄賂，而許以
其投票權為一定之行使，處有期徒刑貳月，緩刑肆年，褫奪公權
貳年，扣案收受之賄賂現金新臺幣貳仟伍佰元均沒收。應執行有
期徒刑壹年捌月，緩刑肆年，並應向公庫支付新臺幣拾萬元，褫
奪公權年，扣案收受之賄賂現金新臺幣貳仟伍佰元均沒收。
    事  實
一、丙○○與彰化縣第16屆鄉鎮市長選舉溪州鄉鄉長候選人王義
    同私交甚篤，為使王義同於民國（下同）98年12月5 日所舉
    辦之彰化縣溪州鄉鄉長選舉中得以順利當選，於98年11月26
    日左右上午8 時許，前往丁○○位於彰化縣溪州鄉成功村芭
    樂園，要求丁○○於鄉長選舉投票時，對於鄉長候選人王義
    同為投票權一定之行使，丁○○基於投票受賄之犯意，收受
    丙○○所交付之賄賂現金新台幣（下同）2500元後，丙○○
    另要求丁○○對向溪州鄉內具有投票權之人，以每票500 元
    之代價行賄，約使於彰化縣溪州鄉第16屆鄉長選舉時，對於
    鄉長候選人王義同為投票權一定之行使，丁○○竟答應丙○○之要求，而共同基於對於有投票權之人，交付賄賂，而約
    其投票權為一定行使之單一犯意聯絡及行為分擔，由丙○○
    先提供行賄之賄款10,000元，再由丁○○反覆對下列具有投
    票權之人行求、期約及交付賄賂，陳述如下：
(一)、於98年11月26日左右中午12時許，在其位於溪州鄉○○村○○路○ 段38號住處，要求其配偶鄭廖密仔於溪州鄉鄉長選舉
    投票時，對於鄉長候選人王義同為投票權一定之行使，鄭廖
    密仔基於投票受賄之犯意，收受丁○○所交付之賄賂現金
    500 元（鄭廖密仔部分業經檢察官為緩起訴處分）。
(二)、於98年11月26日下午2 時許，在鄭萬瑞位於溪州鄉成功村頂
    寮巷3 號住處，要求鄭萬瑞於溪州鄉鄉長選舉投票時，對於
    鄉長候選人王義同為投票權一定之行使，鄭萬瑞基於投票受
    賄之犯意，收受丁○○所交付之賄賂現金2,500 元（鄭萬瑞
    部分業經檢察官為緩起訴處分）。
(三)、於98年11月27日下午6 時許，在洪寶猜位於溪州鄉○○村○○路○ 段41號住處，要求洪寶猜於溪州鄉鄉長選舉投票時，
    對於鄉長候選人王義同為投票權一定之行使，洪寶猜基於投
    票受賄之犯意，收受丁○○所交付之賄賂現金500 元（洪寶
    猜部分業經檢察官為緩起訴處分）。
(四)、於98年11月26或27日下午5 時許，在鄭蔡彩暖位於溪州鄉成
    功村頂寮巷3 號住處，要求鄭蔡彩暖於溪州鄉鄉長選舉投票
    時，對於鄉長候選人王義同為投票權一定之行使，鄭蔡彩暖
    基於投票受賄之犯意，收受丁○○所交付之賄賂現金1,500
    元（鄭蔡彩暖部分業經檢察官為緩起訴處分）。
(五)、於98年11月26或27日下午1 時許，在鄭宋姿美位於溪州鄉○○村○○路○ 段36號住處，要求鄭宋姿美於溪州鄉鄉長選舉
    投票時，對於溪州鄉鄉長候選人王義同為投票權一定之行使
    ，鄭宋姿美基於投票受賄之犯意，收受丁○○所交付之賄賂
    現金1,500 元（鄭宋姿美部分業經檢察官為緩起訴處分）。
(六)、於98年11月26或27日下午7 時許，在鄭義進位於溪州鄉○○
    村○○路○ 段37號住處，要求鄭義進於溪州鄉鄉長選舉投票
    時，對於鄉長候選人王義同為投票權一定之行使，鄭義進基
    於投票受賄之犯意，收受丁○○所交付之賄賂現金1,000 元
    （鄭義進部分業經檢察官為緩起訴處分）。
(七)、於98年11月26或27日某許，在乙○○位於溪州鄉○○村○○
    路○ 段38號住處，要求乙○○於溪州鄉鄉長選舉投票時，對
    於溪州鄉鄉長候選人王義同為投票權一定之行使，乙○○基
    於投票受賄之犯意，收受乙○○所交付之賄賂現金2,500 元
    （乙○○已另行審結）。
二、嗣經臺灣彰化地方法院檢察署檢察官指揮彰化縣警察局循線
    查獲，並扣得丁○○所繳回之收受賄賂現金2,500 元、鄭廖
    密仔所繳回之收受賄賂現金500 元、鄭萬瑞所繳回之收受賄
    賂現金2,500 元、洪寶猜所繳回之收受賄賂現金500 元、鄭
    蔡彩暖所繳回之收受賄賂現金1, 500元、鄭宋姿美所繳回之
    收受賄賂現金1, 500元及鄭義進所繳回之收受賄賂現金1,00
    0 元，故共扣得收受賄賂現金10,000元（乙○○尚未繳回其
    收受賄賂現金2,500 元）。
三、案經臺灣彰化地方法院檢察署檢察官指揮彰化縣警察局偵辦
    及檢察官自動簽分偵辦後起訴。
    理  由
壹、證據能力部分
    本案下揭所引用之供述及非供述證據，均經本院依法踐行調
    查證據程序，而公訴人、被告及選任辯護人於本院審理時均
    表示無意見，且於本院審理中調查證據時，知有刑事訴訟法
    第159 條第1 項不得為證據之情形，亦未於言詞辯論終結前
    聲明異議，且本院審酌該等證據作成之客觀情況均無不當，
    並無不宜作為證據之情事，依刑事訴訟法第159 條之5 之規
    定，認均具有證據能力，先予敘明。
貳、認定事實所憑之證據及理由
一、上開事實，迭據被告丙○○及丁○○於警詢或偵訊中，暨於
    本院準備程序及審理時均自白不諱，核與證人鄭廖密仔、鄭
    萬瑞、鄭蔡彩暖、洪寶猜、鄭宋姿美及鄭義進等人於偵訊時
    證述無訛，且復扣得丁○○所繳回之收受賄賂現金2,500 元
    、鄭廖密仔所繳回之收受賄賂現金500 元、鄭萬瑞所繳回之
    收受賄賂現金2,500 元、洪寶猜所繳回之收受賄賂現金500
    元、鄭蔡彩暖所繳回之收受賄賂現金1, 500元、鄭宋姿美所
    繳回之收受賄賂現金1, 500元及鄭義進所繳回之收受賄賂現
    金1,000 元，總共扣得收受之賄賂現金10,000元等扣案為憑
    。綜上事證，被告等人上開犯行均堪予認定。
二、
(一)、核被告丙○○所為，係犯公職人員選舉罷免法第99條第1 項
    之對於有投票權人交付賄賂，而約其為一定之行使罪；而被
    告丁○○所為，分別係犯公職人員選舉罷免法第99條第1項
    之對於有投票權人交付賄賂，而約其為一定之行使罪及刑法
    第143 條第1 項之有投票權之人，收受賄賂，而許以投票權
    為一定之行使罪。被告丙○○、丁○○等人行求之行為，為
    交付賄賂之階段行為，為交付賄賂之行為所吸收，不另論罪
    。又刑法於94年2 月2 日修正公布（95年7 月1 日施行）刪
    除連續犯規定之同時，對於合乎接續犯或包括的一罪之情形
    ，為避免刑罰之過度評價，已於立法理由說明委由實務以補
    充解釋之方式，發展接續犯之概念，以限縮數罪併罰之範圍
    。而多次投票行賄行為，在刑法刪除連續犯規定之前，通說
    係論以連續犯。鑑於公職人員選舉，其前、後屆及不同公職
    之間，均相區隔，選舉區亦已特定，以候選人實行賄選為例
    ，通常係以該次選舉當選為目的。是於刪除連續犯規定後，
    苟行為人主觀上基於單一之犯意，以數個舉動接續進行，而
    侵害同一法益，在時間、空間上有密切關係，依一般社會健
    全觀念，難以強行分開，在刑法評價上，以視為數個舉動之
    接續實行，合為包括之一行為予以評價，較為合理，於此情
    形，即得依接續犯論以包括之一罪。否則，如係分別起意，
    則仍依數罪併合處罰，方符立法本旨。（最高法院99年度第
    5 次刑事庭會議(一)決議意旨參照），是被告丙○○向丁○○
    交付賄賂，以及其與丁○○共同基於向鄭廖密仔、鄭萬瑞、
    鄭蔡彩暖、洪寶猜、鄭宋姿美、鄭義進、乙○○交付賄賂，
    渠等主觀上僅基於單一之犯意，以數個舉動接續進行，而侵
    害同一法益，且被告丁○○在一、二日內密集向鄭廖密仔、
    鄭萬瑞、洪寶猜、鄭蔡彩暖、鄭宋姿美、鄭義進、乙○○等
    人行求及交付賄賂，在時間、空間上有密切關係，依一般社
    會健全觀念，難以強行分開，為接續犯，應僅論以包括之一
    罪，故應論以一交付賄賂，而約其投票權為一定之行使罪。
    被告丙○○、丁○○就上開行賄投票犯行間，均有犯意聯絡
    及行為分擔，均為共同正犯。被告丁○○所犯上開2 罪間，
    犯意各別，行為互殊，應予分論併罰。另被告丙○○、丁○○2 人就行賄投票罪部分於偵查中均自白犯行，爰均依公職
    人員選舉罷免法第99條第5 項之規定，減輕其刑。被告丁○○就收受賄賂部分，於偵查及本院審理時均自白，各應依公
    職人員選舉罷免法第111 條第1 項後段之規定減輕其刑。
(二)、另檢察官與辯護人對於被告丁○○所犯上開犯行部分，請求
    依證人保護法第14條第1 項減輕其刑。惟按證人保護法第14
    條第1 項關於在偵查中供述重要待證事項或其他正犯或共犯
    之犯罪事證，使檢察官得以追訴其他正犯或共犯者，減輕或
    免除其刑之規定，揆其立法目的，乃針對規模龐大、難以查
    緝之集體性、隱密性犯罪，如幫派組織、走私、販毒、賄選
    及洗錢等，藉刑罰減免之誘因，使涉案被告勇於供出足以助
    益於檢察官偵查、追訴犯罪之事證，以有效打擊犯罪。其所
    謂「與該案案情有重要關係之待證事項或其他正犯或共犯之
    犯罪事證」，關於供出集團其他成員犯罪方式、經過等之事
    證固屬之，被告供認自己犯罪之自白，尤不待言。另公職人
    員選舉罷免法第99條第5 項規定犯同條第1 項投票行賄、第
    2 項預備投票行賄之罪，於偵查中若自白者，減輕其刑，倘
    因而進一步查獲候選人為正犯或共犯者，則可減輕或免除其
    刑。其減輕或免除刑罰之前提要件，固與上揭證人保護法之
    規定互有差異，然綜觀該法條第5 項前、後段規定，自白犯
    罪須於偵查中為之，始得減輕，而據以進一步查獲候選人犯
    罪者並可免罰，其旨非僅為鼓勵被告自新，更在促使投票行
    賄者於犯罪經起訴前，刑事訴訟程序初啟之偵查階段，即自
    白犯罪，俾職司偵查之公務員因而掌握調查犯罪之先機甚明
    ，此助益偵查、追訴犯罪之規範意旨，與證人保護法上開規
    定並無二致。故投票行賄罪之被告於偵查中之自白若同時符
    合上揭二法之減免其刑規定者，依特別法優於普通法之原則
    ，針對公職人員選舉投票行賄及預備投票行賄刑事案件特別
    制定之上開減免其刑規定，相對於證人保護法第14條係就同
    法第2 條所列舉之各類犯罪而為一般共同之規範者，自屬特
    別法而應優先適用，此有最高法院98年度台上字第928 號判
    決要旨參照。揆諸上開說明，被告丁○○僅能依公職人員選
    舉罷免法第99條第5 項及同法第111 條第1 項之規定減輕其
    刑1 次，公訴人認為有證人保護法第14條之適用容有誤會，
    附此說明。
(三)、爰審酌選舉乃民主政治最重要之表徵，須由選民評斷候選人
    之才德、品行、學識、操守、政見而選賢與能，其攸關國家
    政治之良窳甚鉅，而賄選為敗壞選風之主要根源，不惟抹滅
    實行民主政治之真意，亦影響選舉之公正性與社會之風氣，
    扭曲選舉制度尋求民意之真實性，被告為使其支持之特定候
    選人當選，而對於有投票權人交付賄賂，約其投票權為一定
    行使，自己嚴重影響選舉之公正性，並妨害國家民主政治之
    正常發展，另考量本件行賄乃被告丙○○主動提議，並提供
    行賄資金，其是本件犯罪計畫之主謀，而丁○○乃依丙○○
    指示執行，其並非處於決策地位，且僅受丙○○之請託，一
    時昧於人情，而代為向具有投票權人交付賄賂，又渠等犯後
    均已坦承犯行等一切情狀，分別量處如主文所示之刑，並就
    丁○○部分定應執行刑。因渠等所犯之公職人員選舉罷免法
    第99條第1 項之投票行賄罪，以及被告丁○○所涉及刑法第
    143 條第1 項投票收賄罪部分，經宣告有期徒刑之刑，均爰
    依公職人員選舉罷免法第113 條第3 項、刑法第37條第2 項
    規定，宣告如主所示之褫奪公權。被告2 人前未曾受有期徒
    刑以上刑之宣告，有臺灣彰化地方法院檢察署刑案資料查註
    紀錄表及臺灣高等法院被告前案紀錄表各1 件在卷可查，因
    一時思慮欠周，致罹刑典，然渠等事後均坦承犯行，足認確
    有悔悟之意，經此偵審程序與論罪科刑之教訓後，當知所警
    惕，而無再犯之虞，本院認所宣告之刑，以暫不執行為適當
    ，爰依刑法第74條第1 項第1 款，宣告各緩刑4 年，惟為督
    促渠等能知警惕，記取本案教訓，另依刑法第74條第2 項第
    4 款規定，宣告被告丙○○應向公庫支付20萬元，而丁○○
    則向公庫支付10萬元。
(四)、另按（修正前）公職人員選舉罷免法第90條之1 第3 項（即
    現行法公職人員選舉罷免法第99條第3 項）固規定，預備或
    用以行求期約或交付之賄賂，不問屬於犯人與否，沒收之。
    但如其賄賂已交付給有投票權之人收受，因該受賄者係犯刑
    法第143 條之投票受賄罪，其所收受之賄賂則應依同法條第
    2 項之規定沒收之，如全部或一部不能沒收時，追徵其價額
    。故犯投票交付賄賂罪者，其已交付之賄賂，應依刑法第14
    3 條第2 項之規定，於其對向犯所犯投票受賄罪之從刑宣告
    沒收或追徵，不得依（修正前）公職人員選舉罷免法第90條
    之1 第3 項規定諭知沒收（最高法院94年度臺上字第1934、
    、4759號判決意旨參照）。又按修正前公職人員選舉罷免法
    第90條之1 第3 項規定：預備或用以行求期約或交付之賄賂
    ，不問屬於犯人與否，沒收之，係刑法第38條第1 項第2 款
    、第3 項但書之特別規定，採義務沒收主義，倘該應沒收之
    賄賂物係屬金錢時，因金錢為代替物，重在兌換價值，而不
    在原物，自難拘泥於一般沒收原物之理論，故不以當場搜獲
    扣押或仍由犯人持有、管理、支配原物為限，苟經確認其為
    上開預備或用以行求、期約或交付之金錢賄賂時，均應適用
    上揭規定宣告沒收（最高法院87年度台上字第4210號、85年
    度台上字第5635號判決意旨參照）。本案查扣之被告丁○○
    繳回之收受賄款現金2500元，確屬已交付之賄款，自應依刑
    法第143 條第2 項規定，宣告沒收。至於鄭廖密仔所繳回之
    收受賄賂現金500 元、鄭萬瑞所繳回之收受賄賂現金2,500
    元、洪寶猜所繳回之收受賄賂現金500 元、鄭蔡彩暖所繳回
    之收受賄賂現金1, 500元、鄭宋姿美所繳回之收受賄賂現金
    1, 500元、鄭義進所繳回之收受賄賂現金1,000 元及乙○○
    尚未繳回之收受賄賂現金2,500 元，雖均屬已交付之賄賂，
    然鄭廖密仔、鄭萬瑞、鄭蔡彩暖、鄭宋姿美及鄭義進等人投
    票受賄罪部分既經檢察官為緩起訴處分，並未起訴，按諸前
    揭說明，其等所收受之賄賂，自應由檢察官另行聲請單獨宣
    告沒收，自不得依公職人員選舉罷免法第99條第3 項規定宣
    告沒收，宣告沒收，附此敘明。
據上論斷，應依刑事訴訟法第299 條第1 項前段，公職人員選舉
罷免法第99條第1 項、第5 項前段、第111 條第1 項後段、第11
3 條第3 項，刑法第11條、第28條、第143 條第1 項、第2 項、
第37條第2 項、第51條第5 款、第8 款、第74條第1 項第1 款、
第2項 第4 款，刑法施行法第1 條之1 ，判決如主文。
本件經檢察官施教文到庭執行執務。
中    華    民    國    99    年    9     月    29    日
                  刑事第九庭    審判長法官  蕭文學
                                法      官  黃齡玉
                                法      官  鮑慧忠
以上正本證明與原本無異。
如不服本判決應於收受判決後10日內向本院提出上訴書狀，並
應敘述具體理由。其未敘述上訴理由者，應於上訴期間屆滿後
20日內向本院補提理由書(均須按他造當事人之人數附繕本)
「切勿逕送上級法院」。
中    華    民    國    99    年    9     月    29    日
                                 書記官    林子惠
附錄本案論罪科刑法條全文：
公職人員選舉罷免法第99條
對於有投票權之人，行求期約或交付賄賂或其他不正利益，而約
其不行使投票權或為一定之行使者，處 3 年以上 10 年以下有
期徒刑，得併科新臺幣1 百萬元以上 1 千萬元以下罰金。
預備犯前項之罪者，處 1 年以下有期徒刑。
預備或用以行求期約或交付之賄賂，不問屬於犯人與否，沒收之
。
犯第 1 項或第 2 項之罪，於犯罪後六個月內自首者，減輕或免
除其刑；因而查獲候選人為正犯或共犯者，免除其刑。
犯第 1 項或第 2 項之罪，在偵查中自白者，減輕其刑；因而查
獲候選人為正犯或共犯者，減輕或免除其刑。

司法院資訊處製作；財團法人民間司法改革基金會備份。
